臺灣高等法院臺中分院民事判決　　　　95年度上更(一)字第52號
上　訴　人　乙○○
訴訟代理人　楊盤江　律師
被 上訴 人　甲○○
訴訟代理人　廖瑞鍠　律師
上列當事人間請求返還借款事件，上訴人不服台灣彰化地方法院
94年度訴字第305號中華民國94年9月21日第一審判決，提起上訴
，判決後經最高法院發回，本院於96年4月10日言詞辯論終結，
判決如下：
    主  文
上訴駁回。
第二審及發回前第三審訴訟費用由上訴人負擔。
    事實及理由
一被上訴人於原法院起訴主張：上訴人於民國（下同）79年5月2
  日透過訴外人林昭仁向被上訴人借款新台幣（下同）3,810,00
  0元（下稱系爭款項），並約定10天（79年5月12日）之內還清
  ，被上訴人指示配偶丁麗英在華僑商業銀行員林分行購買臺灣
  銀行為付款人之支票，票號0000000號，面額3,810,000元，於
  同日交由林昭仁存入上訴人於臺中區中小企業銀行之帳戶內。
  詎嗣後上訴人僅還款500,000元，其餘3,310,000元雖迭經被上
  訴人請求惟上訴人均置之不理，迄未返還；被上訴人若無法證
  明借貸關係，則上訴人無法律上原因受有前揭金額之利益，致
  被上訴人受損害，亦屬不當得利，故以不當得利為預備請求，
  因此聲明求為判決上訴人應給付被上訴人3,310,000元，及自
  94年4月20日起至清償日止，按年息5%計算之利息，並願供擔
  保聲請宣告假執行。
二上訴人則辯稱：79年間，上訴人在彰化縣員林鎮裕豐證券股份
  有限公司開戶買賣股票，該公司營業員即林昭仁稱其有「做丙
  」（按指私下之墊股墊款營業，以賺取高額利息，市場稱為丙
  種經紀，即俗稱做丙），在其邀約下，上訴人連同上訴人之二
  哥即被上訴人、大哥黃勝志等人，開始從事「丙種墊款墊股買
  賣」。雙方約定由林昭仁提供投資人墊款（融資）或墊股（融
  券），並向上訴人收取日息0.8%（即年息28.8%）之利息。而
  上訴人則另向台中區中小企業銀行員林分行開立新戶（帳號10
  760－7），並將存款簿、印章交由林昭仁持有保管，股票亦質
  押予林昭仁，作為融資融券之擔保，上訴人因買進股票，資金
  不足部分由林昭仁提供融資3,810,000元，林昭仁通知上訴人
  所經營之公司員工黃介惠轉知上訴人應簽立借據，上訴人以為
  此係林昭仁作丙種墊款的手續之一，乃撰妥3,810,000元的借
  據一紙，並由黃介惠轉交林昭仁。至於林昭仁作丙種墊款，其
  資金究係何來？如何返還其金主？上訴人根本不知情，亦與上
  訴人無關。嗣後，林昭仁又通知上訴人需立即追補保證金600,
  000元，否則股票將遭斷頭，上訴人即向上訴人之父借款600,0
  00元，再由黃介惠轉交林昭仁。惟數天後，上訴人至台中區中
  小企業銀行員林分行查閱上訴人戶頭所持股票情形，才知已遭
  斷頭，連帳號、存款簿、印章全部遭廢止。上訴人立即詢問林
  昭仁為何仍遭斷頭，林昭仁卻答稱：「這就是丙種交易！」上
  訴人當時無奈也就認了。約在86、87年間，某晚林昭仁帶同被
  上訴人及其妻丁麗英、黃勝志及其妻黃周心慧至上訴人家中，
  被上訴人拿出借據向上訴人說：「三百八十一萬元是向伊借得
  」云云，黃勝志亦表示此乃是林昭仁與其金主即被上訴人間的
  事情，與上訴人並無關係。再者，兩造住家鄰近，感情甚篤且
  互動密切，如上訴人需借用系爭款項，則逕向被上訴人借貸即
  可，何須經由林昭仁之手？又何須支付林昭仁高額利息？且若
  上訴人果向被上訴人借貸系爭款項，何以經過如此漫長時間，
  被上訴人均未向上訴人催討？再者，何以上訴人出具之借據未
  載明貸與人為何人，亦未約定利息及返還期間？林昭仁收受上
  訴人之600,000元追補保證金後，如何將其中500,000元返還被
  上訴人乙節，上訴人確係毫不知情。又被上訴人所提示之收據
  ，係林昭仁自己所為，根本未告知上訴人，上訴人亦未曾同意
  ，至被上訴人購買支票、入上訴人帳戶內等情，上訴人亦不
  知情，且系爭款項係林昭仁個人向被上訴人借貸，供作其個人
  做丙種融資之用，與上訴人無涉。林昭仁若無從事做丙，其職
  務應僅止於負責股票交易賺取手續費而已，無需主動幫客戶調
  度資金週轉。林昭仁自己主動向被上訴人調借資金，作為其個
  人丙種融資使用來賺取上訴人高額利息，否則證券公司營業員
  無故幫客戶主動調借鉅額資金，殊有違常理及經驗法則。又黃
  勝志之證詞謂林昭仁如果沒有作丙，營業員怎麼會幫客戶調錢
  等語，益徵林昭仁之證詞為不實，另證人丁麗英之證詞，亦非
  事實。林昭仁於融資隔日即透過黃介惠向上訴人取得借據，丙
  種經紀人為確保其債權，便主動將客戶抵押之股票在市場拋售
  。故林昭仁才會請上訴人出具借據乙紙僅載：「此條借新台幣
  參佰捌拾壹萬元正／79年5月2日／借人乙○○」由其收執，實
  符丙種融資墊款業者墊付之情形。若謂其係一般借據，則其與
  一般借據內容之記載顯然大異其趣，尤其系爭款項金額甚鉅竟
  未載明向誰借貸，又未記載約定利息，連何時返還亦未記載，
  若係營業員熱心幫客戶向金主調錢，豈會要求客戶出具如此內
  容之借據，豈非遭金主痛責？依常理及經驗法則而言，該金主
  亦不會同意借款人出具如此方式之借據。上開借據，實係林昭
  仁為證明其融資墊款多寡要求上訴人出具而交其收執，並非上
  訴人向被上訴人借貸而交由被上訴人收執使用。79年5月2日之
  前約2、3年，上訴人曾為朋友以支票向被上訴人調頭寸200,00
  0元而遭拒，上訴人其時即表示以後不再與被上訴人有金錢往
  來，遑論嗣後向被上訴人借貸系爭款項，而無擔保品供擔保，
  亦未約定利息及借用期限。原審判決其敗訴，上訴人上訴聲明
  ：(一)原判決廢棄。(二)上開廢棄部分，被上訴人在第一審之
  訴及假執行之聲請均駁回。
三兩造不爭執之事實：
  (一)記載「此條借新台幣參佰捌拾壹萬元正／79年5月2日／借人
    乙○○」之借據，係上訴人於79年5月2日親筆書寫並蓋章後
    ，交由其所經營公司之員工黃介惠轉交與林昭仁。
  (二)上訴人於94年4月19日收到被上訴人委託律師寄發之律師函
    催討借款。
四本院審理之結果：
  被上訴人主張上訴人於79年5月2日透過訴外人林昭仁向伊借款
  3,810,000元，約定10天即79年5月12日之內還清，被上訴人指
  示配偶丁麗英在華僑商業銀行員林分行購買臺灣銀行為付款人
  之支票，票號0000000號，面額3,810,000元，於同日存入上訴
  人於臺中區中小企業銀行之帳戶內，上訴人僅還款500,000元
  ，其餘3,310,000元仍未還款等情，業據其提出上訴人書立之
  借據、訴外人林昭仁書具之收據、台灣區中小企業銀行活期存
  款存款憑條、台中商業銀行員林分行函附轉帳收入傳票等件為
  證，上訴人就上開借據、轉帳收入傳票、存款憑條之真正並不
  爭執，唯否認有向被上訴人借款之情事，辯稱系爭款項係林昭
  仁個人向被上訴人借貸，供作其個人做丙種融資之用，與上訴
  人無涉等語；是本件應審究者，乃系爭3,810,000元是否確係
  上訴人向被上訴人所借，即兩造間是否存有借貸關係爾！經查
  ：
  1.按當事人主張有金錢借貸關係存在，須就其發生所須具備之
    特別要件即金錢之交付及借貸意思表示一致負舉證責任，若
    僅證明有金錢之交付，未證明借貸意思表示互相一致者，尚
    不能認有金錢借貸關係存在（最高法院81年度台上字第2372
    號判決參照）；本件被上訴人主張上訴人向伊借得系爭款項
    ，無非以其提出之借據（上訴人所書具）、收據（訴外人林
    昭仁所書具）及銀行之轉帳收入傳票等件為證，上訴人對於
    上開文書之真正亦不爭執，是以被上訴人確有入系爭款項
    與上訴人帳戶，應堪認定。
  2.上訴人雖辯稱：系爭款項係林昭仁個人向被上訴人借貸，供
    作其個人做丙種融資之用，嗣被斷頭，並補足60萬元之差額
    ，因做丙欠林昭仁之款項，均已還清云云，然林昭仁有無「
    作丙」，與究竟是何人向被上訴人借款，並無必然關係，縱
    認林昭仁有從事丙種墊款墊股買賣，仍不能因此即認向被上
    訴人借款之人即為林昭仁而非上訴人，此由上訴人自承：嗣
    後林昭仁又通知伊需立即追補保證金600,000元，否則股票
    將遭斷頭，上訴人隨即向上訴人之父借款600,000元，再由
    黃介惠轉交林昭仁等語，即知是向上訴人父親借款600,000
    元之人是上訴人而非林昭仁即明，況且由證人黃勝志之證詞
    略謂：「如果沒有作丙，營業員怎麼會幫客戶調錢」等語觀
    之，林昭仁縱有「作丙」，亦是為客戶調錢而非為自己調錢
    （見一審卷第45頁）。是以不論林昭仁有無「作丙」，本件
    究竟是何人向被上訴人借款，仍應依個案具體事證而為認定
    。另查被上訴人執有中之系爭借據及收據，其中系爭借據係
    上訴人所書立，而系爭收據，經訴外人林昭仁證稱其係經上
    訴人之同意而出具（見一審卷三九頁），且該收據載明代上
    訴人向被上訴人借到系爭借款之意旨，由是以觀，被上訴人
    應有以借據委託或授權林昭仁向不特定人借款，嗣林昭仁向
    上訴人（即被上訴人之哥哥）借款，此亦據林昭仁證稱：「
    ．．．．．．．因為被上訴人是上訴人親哥哥，我就去拜託
    被上訴人是否能借上訴人這筆錢，後來被上訴人表示願意幫
    忙．．．．．．」等語（見原審卷第38頁），林昭仁並親書
    「茲代乙○○向甲○○借到新台幣三百八十一萬元正．．．
    ．．．」之收據交予被上訴人，此為兩造所是認，足見上訴
    人因買進股票、資金不足，乃簽立收據，概括授權林昭仁可
    向不特定人借款，林昭仁遂向被上訴人借款，雖上訴人事先
    並不知悉林昭仁會向被上訴人借款，然上訴人對概括授權之
    借款行為，仍應負借款人責任，不能諉稱伊未明確授權林昭
    仁向被上訴人借款，而能免責，綜上，上訴人辯稱其並未向
    被上訴人借款等語，要屬無據。從而，被上訴人本於消費借
    貸之法律關係，請求上訴人給付被上訴人3,310,000元，及
    自94年4月20日（即上訴人收到被上訴人律師函催告之翌日
    ）起至清償日止，按年利率5%計算之利息，為有理由，原審
    予以准許，並依兩造陳明願供擔保聲請宣告假執行或免為假
    執行，分別酌定相當擔保金額宣告，核無不合，上訴意旨執
    上述之爭詞，指摘原判決不當，為無理由，應予駁回。
五本件判決之基礎已臻明確，兩造其餘攻擊防禦方法，於判決結
  果不生影響，無庸一一論列，併此敘明。
據上論結，本件上訴為無理由，依民事訴訟法第449條第1項、第
78條，判決如主文。
中　　華　　民　　國　　96　　年　　4 　　月　　24　　日
                  民事第四庭    審判長法　官　黃斐君
                                      法　官  陳蘇宗
                                      法　官  黃永祥
以上正本係照原本作成。
如對本判決上訴，須於收受判決送達後二十日內向本院提出上訴
書狀，其未表明上訴理由者，應於提出上訴後二十日內向本院提
出上訴理由書（須按他造人數附具繕本）。
上訴時應提出委任律師為訴訟代理人之委任狀。具有民事訴訟法
第四百六十六條之一第一項但書或第二項之情形為訴訟代理人者
，另應附具律師及格證書及釋明委任人與受任人有該條項所定關
係之釋明文書影本。
                                      書記官　陳信和
中　　華　　民　　國　　96　　年　　4 　　月　　25　　日
                                                      Ｃ
